臺灣高等法院刑事判決　　　　　　　　　　　　　九十一年度上訴字第二五七號
　　上　訴　人
　　即　被　告　丁○○
　　指定辯護人　本院甲○辯護人
右列被告因偽造有價證券等案件，不服臺灣桃園地方法院，九十一年度訴緝字第二七
號，中華民國九十一年五月廿九日第一審判決（起訴案號：臺灣桃園地方法院檢察署
八十二年度偵字第五六二二號、移送併辦八十三年度偵字第二二六四號），提起上訴
，本院判決如左：
        主  文
上訴駁回。
        事  實
一、（一）丁○○於民國（下同）八十一年八月間，因已陷於財務嚴重困窘之境，竟
    意圖為自己不法之所有，至其堂兄丙○○（嗣更名為陳佑祥）位在桃園縣中壢巿
    下內壢八之四八號二樓之宿舍，竊取丙○○所有之聯邦商業銀行中壢分行帳號為
    000000－0號，票號自0000000號至0000000號之空白支票
    一本及丙○○之印鑑一顆。（二）丁○○竊得前開空白支票，基於意圖供行使之
    用之概括犯意，先後於如附表一所示之發票日，填具如附表一所示之金額，盜蓋
    丙○○之印鑑，偽造完成各該支票後，交予不詳之人，再由不詳之人將各該支票
    提出票據交換，聯邦商業銀行中壢分行不知偽造支票情事，乃依約付款。（三）
    丁○○又基於意圖為自己不法之所有，於八十一年九月十四日偽填支票領用申請
    書，並在其上盜蓋丙○○之前開支票戶印鑑，足以生損害於丙○○及聯邦商業銀
    行中壢分行，偽造完成性質屬私文書性質之支票領用申請書後，持以向聯邦商業
    銀行中壢分行行使，該分行之職員不知有詐，陷於錯誤，乃誤為核發票號自00
    00000號至第0000000號之空白支票簿一本。（四）丁○○領得空白
    支票簿後，又承前同一意圖供行使之用之概括犯意，先後於如附表二所示之發票
    日，填具如附表二所示之金額，盜蓋丙○○之印鑑，偽造完成各該支票後，交予
    不詳之人，再由不詳之人將各該支票提出票據交換，聯邦商業銀行中壢分行不知
    偽造支票情事，乃依約付款。（五）丁○○又承前同一意圖為自己不法之所有及
    承前同一意圖供行使之用而偽造有價證券之概括犯意，於八十一年十二月間，在
其所領得之前開支票簿中之第0000000號支票上，盜蓋丙○○之前開支票
    戶印鑑，偽造如附表三所示內容之支票，連同以田煥文為發票人、付款人為桃園
    巿信用合作社永興分社、帳戶第00000000000號、支票號碼0000
    000號、發票日為八十一年十一月卅日、面額為八萬七千五百元、受款人為辰
    億企業有限公司（下稱辰億公司，負責人為丁○○）之支票一紙及其叔父彭光次
    所有坐落於中壢巿健行段四七五號土地之土地所有權狀一紙，交予戊○○為擔保
    ，以向其借貸新台幣（下同）廿萬元，戊○○不知有詐，乃如數貸予丁○○，然
    丁○○並未依約償還貸款，且前開二支票到期均不獲付款，丙○○帳戶之前開支
    票因丙○○（即陳佑祥）發現其之支票簿遭丁○○竊取並盜領空白支票簿而更換
    印鑑，丁○○以丙○○之原印鑑所偽開之該支票因印鑑不符而退票，戊○○至此
    始知受騙。
二、案經陳佑祥訴由臺灣桃園地方法院檢察署檢察官偵查起訴及移送併辦。
        理  由
一、訊據被告丁○○固不否認未經告訴人丙○○（即陳佑祥）同意即逕取走丙○○之
    支票，於原審辯稱：伊拿了告訴人之支票後，有馬上告知陳佑祥；伊開立附表一
    、附表二、附表三之支票時均有特別打電話通知陳佑祥，伊等於向陳佑祥借支票
    使用，並非竊取或偽造；告訴人戊○○是地下錢莊之人，伊之前向戊○○借過四
    、五次現金，每次約十餘萬元，並且均有借有還；伊並無於八十一年九月十四日
    向聯邦商業銀行中壢分行詐領陳佑祥帳戶，票號自0000000號至第000
    0000號之空白支票簿一本，係伊向戊○○借款時，戊○○叫伊先在支票領用
    申請書上蓋用陳佑祥之印鑑，並將該申請書交予戊○○，因之，該支票簿是戊○○領用的云云。本院審理時辯稱：如上訴狀所載。我絕對沒有偷竊，當初已經說
    好是借的。我八十一年間開的印刷廠已經倒閉，因為我向錢莊借錢，導致週轉不
    靈。中壢市下內壢八之四八號二樓，是我堂兄上班的地方，我向他借支票，是為
    了票貼。本案二十五張支票、及印章都是我堂兄答應我借給我的，他後來說沒有
    是怕錢莊的人找他，其實他的票是保證票而已。我確實沒有偷拿，所有的支票及
    印章都是他交給我的，支票是他領出來借給我的，我們之前有商量好。他開的是
    印刷廠，所以他常去我那邊。二十五張我都有拿出去。原審附表一所載，我第一
    本有兌現，所以才再領第二本。是因為我支票倒了之後，他的支票才會被提示。
    第二本也是二十五張，我也與我堂兄商量以後，我堂兄才去領，我不知道是他本
    人去領，還是他叫別人去領，是他領出來以後交給我的。我都有經過他的同意，
    我在電話中告訴他我要再向他借第二本，他就領來給我。第二本二十五張中只有
    五張退票，其他都有兌現，其實他支票的戶頭內的錢，都是我去存入的。八十一
    年十二月原審判決附表三的支票上蓋丙○○的印章，丙○○他是在我公司倒了以
    後，才改名，因為他怕會有事情。有向告訴人戊○○借錢，後來因為我倒了，我
    沒有辦法處理，但以後我會想辦法與他處理。其實戊○○就是地下錢莊，但我沒
    有證據。於原審為何說是趁告訴人丙○○（即陳佑祥）不在的時候，去偷的，是
    因為我堂兄幫我很多忙，所以我不想害他，才如此說。沒有人拿這些支票去查封
    告訴人丙○○（即陳佑祥）的土地，有經過告訴人丙○○（即陳佑祥）的同意，
    但因為我每次開庭，錢莊的人都在庭外等才跑路。是八十一年十一月九日開始退
    票，八十一年十一月二十八日就退了五十幾張，八十二年又退了八十三張，票款
    有壹仟多萬元，因為當時我借了很多錢，有買機器、買材料、也有借款，因為當
    時公司買機器，都是開票出去，到現在還沒有還清，家人還再想辦法，我想告訴
    人丙○○（即陳佑祥）如果有出庭，我會與他商量如何解決。是我叔父彭光次對
    我的部分有撤回告訴。我堂兄沒有對我撤回，其實他也不是告我，他是順著我第
    一次開庭的時候之陳述，而說我偷他的支票，當時我是不想拖累他，才如此說的
    。我向他借支票都是以電話聯絡，我不知道他當時身邊有何人在，所以應該沒有
    人知道，在開票的時候，只有告訴人丙○○（即陳佑祥）在場而已。（本院九十
    一年七月二十九日筆錄）
二、本院查：
(一)、原審於八十六年一月卅日將被告通緝到案而以八十六年度訴緝字第二一號審理
      時，被告本亦辯稱陳佑祥帳戶之票號自0000000號至0000000號
      之空白支票一本及陳佑祥之印鑑一顆並非伊所竊取，而係借來的，惟嗣於八十
      六年三月六日審理時自承係趁陳佑祥不在時，自行竊取，此與陳佑祥自偵查以
      迄原審審理時之一貫指訴相符，被告又於原審審理時另辯稱拿取支票、印鑑後
      有告知陳佑祥，使用支票亦有通知陳佑祥。其既是拿取支票、印鑑後才告知陳
      佑祥，顯係未經同意而取他人之物，被告有竊取行為應堪認定。
(二)、被告於八十六年三月六日原審審理時供稱伊竊取陳佑祥之前開票號支票及印鑑
      後，有再去聯邦商業銀行中壢分行領過一次支票；再依聯邦商業銀行中壢分行
      八十六年五月八日聯壢支字第五０二號函所附之支票存款票據領用紀錄查詢單
      亦可知，告訴人陳佑祥之右開支票帳戶，曾於八十一年八月十日領用票號自0
      000000號至0000000號之空白支票一本，又於八十一年九月十四
      日領用票號自0000000號至0000000號之空白支票簿一本，此有
      該函及其附件附卷可稽；又原審依職權調得如附表二所示已兌付之支票四紙，
      該四紙支票均記載被告所負責之辰億公司為受款人，並均有該公司之背書，此
      有聯邦商業銀行中壢分行九十一年四月十八日聯壢字第０一四０號函及所附附
      件可憑；原審八十六年度訴緝字第二一號審理時又調得告訴人陳佑祥右開支票
      帳戶，票號自0000000號至0000000號及票號自0000000
      號至0000000號之支票之使用情形，得知如附表一、附表二之支票均經
      兌現，其餘則未收回或作廢，此有聯邦商業銀行中壢分行八十六年七月二日聯
      壢支字第五二九號函及其附件存卷可按，原審於九十一年四月十七日審理時詢
      之被告如附表一、附表二之支票共十一紙之票款是何人所軋，其亦自承票款為
      其所軋，其並供稱該十一紙支票除其中二張伊拿去新竹區中小企業銀行貼現外
      ，其餘支票則於向報紙刊登之金錢借貸借款時擔保使用，由此等證據可知，於
      八十一年九月十四日詐領票號自0000000號至0000000號之空白
      支票簿之人乃係被告無疑，被告辯稱領用人係告訴人戊○○云云，不足採信；
      另聯邦商業銀行中壢分行職員乙○○於八十二年八月十七日偵訊時證稱陳佑祥
      於八十一年九月十四日派一名不詳男子領用空白支票，伊覺可疑，遂無核發云
      云，顯與事實不符，該項證詞自無證據價值，併此指明。
(三)、被告於八十六年三月五日所呈之自白書記載其於七十九年間即週轉不靈而開始
      向地下錢莊借款，此有該自白書附卷可按，而其個人帳戶之支票自八十一年十
      一月九日起即連續退票，迄八十一年十一月廿八日止計達六張，金額則共為五
      十四萬六百七十元，而於八十一年十二月十一日正式列為拒絕往來戶，其所負
      責之辰億公司之帳戶之支票則更自八十一年九月卅日起大量、大額退票，迄至
      八十二年六月十八日止計達八十三張，金額高達一千二百十一萬二百廿五元，
      而於八十一年十二月四日列為拒絕往來戶，此有台北巿票據交換所九十一年四
      月十八日（九一）北票字第二一五六號函及其附件、財團法人金融聯合徵信中
      心－公司登記資訊一紙在卷足憑，被告既知及此，猶於右開時、地，以右開方
      式，向告訴人戊○○借款，自屬詐欺無疑；另告訴人戊○○於原審九十一年五
      月十七日審理時指陳其借予被告之款項係廿五萬元，然其於八十六年三月六日
      審理時則指陳借予被告之款項為廿四萬元，前後所言不符，審諸被告自承向告
      訴人戊○○借款之金額係廿萬元，而被告向戊○○借款時所持如事實欄一（五
      ）之支票之金額總和為廿二萬四千五百元，戊○○既以收受該二支票以作為債
      權之擔保，衡諸常情其債權額自無大於該廿二萬四千五百元之理，因之，以被
      告自承之借款金額廿萬元為可採，併此敘明。
（四）、證人乙○○即聯邦中壢分行健行分行任經理到庭供述：不認識被告，他來申
        請的時候，我是襄理，申請的人只要手續齊全，我們就放行。申請支票是一
        定要本人去請領，一般而言，需要本人來開戶、申請，銀行並要先作調查。
        第一本用完，申請第二本的時候，本人不須親自到，只要拿原來印章及前一
        本支票最後的領取証。第二本他們再來領不用找我，所以我不知道。八十二
        年八月十七日在檢察官偵訊中，說是告訴人丙○○（即陳佑祥）派一個不詳
        姓名的男子來領第二本，因為陳的信用不好，所以沒有核發，我沒有印象我
        有說過這些話，但筆錄上的名字是我簽名的沒有錯。但我不是實際的櫃台，
        沒有與客戶面對面，所以我沒有印象，我不知道在檢察官那邊，我為何會如
        此說。（本院九十一年七月廿九日筆錄）乙○○於本院之陳述既稱未與丁○○接洽，亦難為被告有利之認定。
（五）、告訴人丙○○（即陳佑祥）到庭供述：與被告是堂兄弟。他原是我親叔叔的
        兒子。他開印刷公司，八十一年的時候是在翰生公司上班是住宿舍，他住平
        鎮，我住中壢，車程約十多分鐘。他沒有向我借過支票。我原打算開汽車美
        容，所以才申請支票，後來沒有作。本案所涉支票，是我去申請的。沒有借
        給被告，我們之間有來往，他有到我宿舍，我支票放在宿舍內，我房間也沒
        有鎖。後來我聽他跑掉了，因為他是會首，我到他工廠去找他，看到繳會的
        單據才知道。我的支票及印章都被他拿走。我沒有領過第二本支票。我不知
        道第一本支票有沒有兌現。事發之後有人告我民事。我不知道何人去領我的
        第二本支票，是開庭的時候，法官說有人去領的。我不知道第二本支票有開
        出去幾張。被告沒有還印章。我不知道他共用了多少張支票，共退票幾張。
        他開出支票後，沒有叫我去存款。事發之後，他跑掉的時候知道支票、印章
        被他偷走，八十一年十一月有登報，所以十一月的時候就已經知道東西被偷
        。（本院九十一年八月十二日筆錄）告訴人否認借支票予被告，而被告亦未
        提出告訴人同意其使用支票之證據，被告所辯，即難採信。被告於本院審理
        時雖自白除附表支票外，另有開其他支票作為抵押擔保，嗣持票人返還即將
        之作廢，惟此僅被告自白，無其他證據足資證明被告此部分之自白與事實相
        符，故尚難為被告不利之認定。
（六）、證人姜美玲即被告之妻供述：被告做印刷生意，作多久，不太瞭解。八十年
        底的時候他週轉不靈，我沒有在他的印刷廠工作，他原來有使用他自己的支
        票，只在他出事之後才知他的支票拒絕往來，不知他共欠別人多少。有聽他
        提起過，他有用告訴人丙○○（即陳佑祥）的支票，不知告訴人丙○○（即
        陳佑祥）支票何來。（本院九十一年八月十二日筆錄）姜美玲於本院不知被
        告使用支票情形之陳述，亦無法證明告訴人丙○○有同意被告使用其支票。
（七）、告訴人戊○○供述：有借二十萬元給被告，他有拿原審判決所載支票調現，
        也算調現也算擔保。二張客票都退票，權狀當時他說是他父親拿給他的，他
        跑掉以後，我們去找彭光次，彭說是被告偷的。（本院九十一年八月十二日
        筆錄）被告持他人之支票及權狀向戊○○表示週轉借款，惟支票退票，又當
        時被告已陷於支付不能財務困窘情境，仍佯稱借款週轉，事後置之不理而逃
        逸，顯有詐欺犯行。
(八)、綜上，被告竊取陳佑祥帳戶，票號自0000000號至0000000號之
      空白支票一本及陳佑祥之印鑑一顆，又盜領票號自0000000號至第00
      00000號之空白支票簿一本，偽造並行使如附表一、二之支票，並偽造如
      附表三之支票持以向戊○○詐借款項之事證俱屬明確。
（九）、此外，並有告訴人戊○○所提出之被告憑以借款之支票及退票理由單各二紙
        （其中如附表三所示之支票上之印章雖與陳佑祥之右開支票帳戶之印鑑及如
        附表一、附表二之支票上之印章相符，然據陳佑祥於原審八十六年三月六日
        之指述，其嗣後有更改印鑑章，故該支票未獲兌付之理由為印鑑不符）、彭
        光次之土地所有權狀一紙在卷可稽，被告右開事實均堪認定。
二、原審核被告所為，係犯刑法第三百二十條第一項之竊盜罪、第二百零一條第一項
    之偽造有價證券罪、第二百十六條行使第二百十條之偽造私文書罪、第三百三十
    九條第一項之詐欺取財罪；公訴人在起訴書犯罪事實欄已論敘被告如事實欄一（
    三）之犯行，因之，其雖漏引刑法第三百三十九條第一項之法條，要於起訴範圍
    無影響。被告盜用告訴人陳佑祥之印鑑章以偽造屬私文書性質之支票領用申請書
    、又盜用其之印鑑章以偽造支票，其之盜用印章之行為係屬偽造私文書或偽造有
    價證券行為之階段行為，被告偽造私文書後進於行使，行使行為吸收偽造行為，
    被告之盜用印章、偽造私文書之犯行，均不另獨立論罪，公訴人認被告盜用印章
    獨立構成刑法第二百十七條第一項之罪，然該法條非僅係同法條第二項之誤用，
    亦不應獨立論罪，容有未洽。被告偽造有價證券之重度行為則吸收行使偽造有價
    證券之輕度行為，後者不獨立論罪。被告所犯二次詐欺罪、多次偽造有價證券罪
    ，均時間緊接，所犯又係構成要件相同之罪名，顯係基於概括犯意為之，各為連
    續犯，各以一罪論，並依刑法第五十六條之規定，加重其刑。被告所犯前開各罪
    間，具有方法結果之牽連關係，為牽連犯，應依刑法第五十五條之規定，從最重
    之偽造有價證券罪處斷；公訴人雖未起訴被告如事實欄（二）、（四）、（五）
    之犯行，然該等犯行既與已起訴部分具有連續犯、牽連犯裁判上一罪之關係，自
    均在本院得一併審判之範圍內。另按，辯護人曾辯以本案與原審八十二年度易緝
    字第一九五號案件屬裁判上一罪之關係云云，然查，該案僅審判被告涉犯使公務
    員登載不實之部分，至親屬間詐欺之部分，則已據該親屬有效撤回告訴在案，此
    有該號判決書一紙附卷可稽，並經核調該卷屬實，本案與該案間自無任何裁判上
    一罪之關係，併予敘明。爰審酌被告竊取財物之價值、其偽造支票之次數及金額
    、其偽造支票造成金融秩序之損害重大、其之犯罪手段、犯後猶辯以前開各詞以
    圖卸責等一切情狀，說明如附表一、附表二、附表三所示之偽造支票，則均應依
    刑法第二百零五條之規定，宣告沒收。適用刑事訴訟法第二百九十九條第一項前
    段，刑法第五十六條、第三百二十條第一項、第二百零一條第一項、第二百十六
    條、第二百十條、第三百三十九條第一項、第五十五條、第二百零五條，罰金罰
    鍰提高標準條例第一條前段，判決丁○○連續意圖供行使之用，而偽造有價證券
    ，處有期徒刑參年陸月。如附表一、附表二、附表三所示之偽造支票，均沒收。
    其認事用法，核無違誤。上訴意旨，仍執陳詞，任意指摘原判決不當，為無理由
    ，應予駁回。
據上論斷，應依刑事訴訟法第三百六十八條，判決如主文。
本案經檢察官呂光華到庭執行職務。
中      華      民      國    九十一    年      九      月     十三     日
                              臺灣高等法院刑事第廿四庭
                                  審判長法  官  陳  貽  男
                                        法  官  王  炳  梁
                                        法  官  李  世  貴
右正本證明與原本無異。
如不服本判決應於收受送達後十日內向本院提出上訴書狀，其未敘述上訴之理由者並
得於提起上訴後十日內向本院補提理由書（均須按他造當事人之人數附繕本）。
            書記官  黃  嬿  婉
中      華      民      國    九十一    年      九      月     十七     日
附錄：本案論罪科刑法條全文
刑法第三百二十條第一項
意圖為自己或第三人不法之所有，而竊取他人之動產者，為竊盜罪，處五年以下有期
徒刑、拘役或五百元以下罰金。
刑法第二百零一條第一項
意圖供行使之用，而偽造、變造公債票，公司股票或其他有價證券者，處三年以上十
年以下有期徒刑，得併科三千元以下罰金。
刑法第二百十六條
行使第二百十條至第二百十五條之文書者，依偽造、變造文書或登載不實事項或使登
載不實事項之規定處斷。
刑法第二百十條
偽造、變造私文書，足以生損害於公眾或他人者，處五年以下有期徒刑。
刑法第三百三十九條第一項
意圖為自己或第三人不法之所有，以詐術使人將本人或第三人之物交付者，處五年以
下有期徒刑、拘役或科或併科一千元（已提高十倍為一萬元）以下罰金。
附表一：
編號  支票票號        發票日            金    額            提示日
0    0000000  0十一年八月十三日    二萬六千五百元    八十一年八月十四日
0    0000000  0十一年九月十五日    二萬四千五百元    同發票日
0    0000000  0十一年九月廿五日    二萬六千三百元    同發票日
0    0000000  0十一年九月卅日      八千元            同發票日
0    0000000  0十一年十月廿八日    一萬九千八百卅    同發票日
                                     五元
0    0000000  0十一年十月卅日      九萬九千八百元    同發票日
0    0000000  0十一年十月五日      二萬三千四百六    同發票日
                                     十三元
附表二：
編號  支票票號        發票日            金    額            提示日
0    0000000  0十一年十月卅一日    八萬七千五百卅    八十一年十一月四日
                                     五元
0    0000000  同右                  八萬七千四百元    八十一年十一月二日
0    0000000  0十一年十月廿五日    三萬二千一百元    八十一年十月廿七日
0    0000000  0十一年十一月五日    四萬八千元        同發票日
附表三：
      支票票號        發票日            金    額            提示日
      0000000  0十一年十二月廿日    十三萬七千元     八十一年十二月廿三日
